【裁判字號】    97,抗,546
【裁判日期】    971128
【裁判案由】    給付保險金
【裁判全文】
臺灣高等法院臺中分院民事裁定  97年度抗字第546號
抗  告  人  乙○○
相  對  人  幸福人壽保險股份有限公司
法定代理人  丙○○
相  對  人  旺旺友聯產物保險股份有限公司
法定代理人  甲○○
上列抗告人因與相對人間請求給付保險金事件，對於中華民國97
年10月15日臺灣台中地方法院97年度保險字第41號所為裁定提起
抗告，本院裁定如下：
    主  文
原裁定廢棄。
    理  由
一、原法院裁定以：本件兩造間所簽訂者，係團體保險契約，原
    告依據該保險契約請求被告給付保險金，核與消費者保護法
    所規範之消費關係不符，難認有該法適用之餘地；又依抗告
    人與相對人旺旺友聯產物保險股份有限公司之保險契約第32
    條約定，本約涉訟時，約定以要保人住居所所在地地方法院
    為管轄法院，但要保人之住所在中華民國境外時，則以台北
    地方法院為管轄法院；再依抗告人與相對人幸福人壽保險股
    份有限公司之保險契約第29條約定，因本契約涉訟者，同意
    以要保人住所地地方法院為第一審管轄法院，要保人的住所
    在中華民國境外時，以本公司總公司所在地地方法院為第一
    審管轄法院。但不得排除消費者保護法第47條及民事訴訟法
    第436條之9小額訴訟管轄法院之適用。本件要保人即要保單
    位「中華民國生活事業發展協會」，其之住所地為台北市○
    ○路43號6樓之3，而就相對人應否依系爭保險契約理賠所應
    調查之證據等，均位於台灣台北地方法院所轄，依約應以台
    灣台北地方法院為第一審管轄法院，爰依職權將本件移送兩
    造合意管轄之台灣台北地方法院審理等語。抗告人不服提起
    抗告，抗告意旨則略以：本件給付保險金事件，相對人之主
    營業所雖設於台北市，惟本件消費發生地在台中，原審法院
    有管轄權，原裁定逕認無管轄權而為移送裁定，顯有違誤等
    語，求予廢棄原裁定。
二、按消費者，指以消費為目的，而為交易、使用商品或接受服
    務者，消費訴訟，得由消費關係發生地之法院管轄，消費者
    保護法第第2條第1款、第47條分別定有明文。又依其施行細
    則第13條規定，定型化契約條款是否違反誠信原則，對消費
    者顯失公平，應斟酌事件性質、締約目的、全部條款內容、
    交易習慣及其他情事判斷之。查保險契約率皆為定型化契約
    ，被保險人鮮有依其要求變更契約約定之餘地；又因社會之
    變遷，保險巿場之競爭，各類保險推陳出新，故於保險契約
    之解釋，應本諸保險之本質及機能為探求，並應注意誠信原
    則之適用，倘有疑義時，應為有利於被保險人之解釋（保險
    法第五十四條第二項參照），以免保險人變相限縮其保險範
    圍，逃避應負之契約責任，獲取不當之保險費利益，致喪失
    保險應有之功能，及影響保險巿場之正常發展。而投保單位
    ，依勞工保險條例第十條之規定，為其所屬員工辦理參加勞
    工保險手續及他有關保險事務，其對國家言，固係履行公法
    上義務，然勞工保險與普通保險不同，同條例第六條規定勞
    工參加勞工保險，並以雇主或所屬團體為投保單位，係強制
    的，是故該第十條之規定，應解釋為強行的契約法規之一種
    ，勞工與投保單位之間，乃具有私法上之委任關係。本件為
    團體保險，祇不過被保險人無從以個人身分投保，必須以團
    體名義投保，乃委任其所屬團體為投保單位而向保險人投保
    ，就被保險人而言，仍係以消費為目的而為交易商品之消費
    者，此觀諸該保險契約首揭即明白記載「．．．基於保險公
    司與消費者衡平原則，消費者．．．。」即明，更何況契約
    第29條約定管轄法院亦未排除消費者保護法第47條之適用益
    明，是原審謂核與消費者保護法所規範之消費關係不符，即
    不無研討之餘地。而抗告人既主張在原審法院管轄區域內消
    費，原審法院自有管轄權，原法院遽認其就本件訴訟無管轄
    權，而依職權將本件移送於臺灣臺北地方法院管轄，自有未
    合。抗告意旨執此指摘原裁定不當，求予廢棄，非無理由，
    爰廢棄原裁定，由原法院更為妥適之處理。
三、據上論結，本件抗告為有理由，依民事訴訟法第492條，裁
    定如主文。
中    華    民    國    97    年    11    月    28    日
                  民事第五庭    審判長法  官  林陳松
                                      法  官  古金男
                                      法  官  鄭金龍
以上正本係照原本作成。
不得再抗告。
                                      書記官  陳振海
中    華    民    國    97    年    11    月    28    日
                                                      Ｍ


司法院資訊處製作；財團法人民間司法改革基金會備份。
